【裁判字號】    95,重訴,30
【裁判日期】    951206
【裁判案由】    損害賠償
【裁判全文】
臺灣高等法院臺中分院民事判決          95年度重訴字第30號
原      告  保力達股份有限公司
法定代理人  乙○○
訴訟代理人  張秀瑜律師
            陳大俊律師
被      告  甲○○
                     （現另案羈押於臺灣臺中看守所）
上列被告因殺人上訴案件，經原告向本院刑事庭提起刑事附帶民
事訴訟，請求侵權行為損害賠償，經刑事庭裁定移送，本院於95
年11月22日言詞辯論終結，茲判決如下︰
    主  文
被告應給付原告新臺幣壹億肆仟萬元，及自民國九十四年十月五
日起，至清償日止，按年息百分之五計算之利息。
訴訟費用由被告負擔。
    事    實
一、原告聲明求為判決：(一)被告應給付原告新台幣（下同）一億
    四千萬元整，及自起訴狀繕本送達翌日起至清償日止，按年
    息5%計算之利息。(二)訴訟費用由被告負擔。其陳述略以：
  (一)被告甲○○於民國（下同）93年間經由電腦網站搜尋到日本
    「千面人」案件之發生經過與相關報導，得知「氰化鉀（屬
    氰化物之一種，外觀為白色結晶塊狀固體）」可以用來勒索
    ，乃著手蒐集氰化鉀相關之化學知識，得知氰化鉀乃具劇毒
    之化學物質，且屬列管化學物品，人體如食用氰化鉀將會致
    命，竟思索計畫以此氰化鉀添加在臺灣地區市場上有公開陳
    列販售銷量廣大之知名飲料內後，再利用新聞媒體廣泛報導
    之方式，使製造之廠商企業經營遭受嚴重挑戰，進而恐嚇廠
    商交付鉅額金額。隨後即於93年農曆年過後之某日先行前往
    位在臺北縣新莊輔仁大學附近之某不知名之化工店詢問，該
    化工店不知情之店員向甲○○表示「不敢賣這東西」，乃介
    紹甲○○可以前往靠近新莊之另一家某不知名之化工行購買
    ，甲○○隨即前往該不知名之化工行向不知情之成年店員表
    示欲購買「氰化鉀」，唯該店員先則表示「不敢賣」，甲○
    ○見狀即向該不知情之成年店員佯稱：伊是做這方面工作的
    人，需要這樣的化學藥品來提煉金屬的東西等語，並以八百
    元之價格購得與優酪乳差不多大小未開封以白色塑膠瓶包裝
    之氰化鉀（重量約比一瓶保力達Ｂ還重一點），並持續修正
    先前計畫，迨至93年07月間始確立計畫，即選定以所購買之
    氰化鉀添加原告公司所生產在市場公開陳列販售之「蠻牛」
    、「保力達Ｂ」等飲料上，並思以在上述二種飲料瓶外貼上
    自行由電腦列印之「我有毒ＰＯＩＳＯＮ請勿喝」之自黏性
    貼紙，一方面盼以此方式造成社會恐慌，再經新聞媒體爭相
    報導後，再從中國大陸地區以電話向原告公司勒贖鉅額金錢
    ，並要求匯款至大陸地區之沿海深圳或珠海地區之地下匯款
    帳戶內以為取款。另一方面則計畫以此為將來果真有人誤飲
    而導致死亡時可供推卸殺人刑責之砌詞。且為防止遭人發現
    其真實之身分乃選定與其無地緣關係不易遭查獲之臺中市區
    作為其作案地點。
  (二)俟其一切規畫妥當後，便先於94年05月13日，自臺北搭乘統
    聯客運至臺中市區觀察地形，並在臺中車站附近超商購得12
    瓶「蠻牛」飲料後，再搭乘國光客運返回臺北，另又在臺北
    縣中和市租屋處附近商家再購得二瓶「保力達Ｂ」飲料，旋
    即在租屋處內自行以電腦列印妥「我有毒ＰＯＩＳＯＮ請勿
    喝」字樣及毒性骷髏頭圖樣之自黏紙條。待一切準備就緒，
    便於94年05月17日上午11時許，從中和租屋處穿著灰色七分
    短褲、涼鞋，並攜帶預先準備妥之六、七套不同款式、顏色
    之衣服、帽子、安全帽、眼鏡，及其先前所購得之12瓶「蠻
    牛」、二瓶「保力達Ｂ」飲料與白色結晶粉狀氰化鉀，獨自
    騎乘其所有車牌號碼EFQ-328 號機車，至臺北縣中和市詠翔
    小客車租賃有限公司，承租車牌號碼HA-2332 號喜美藍色自
    小客車，並以自己之身分證件填寫租賃契約書，另將所騎乘
    之機車作為抵押，隨即駕駛該所租來之自小客車沿國道三號
    、一號高速公路南下，約下午15時許至臺中市○○○○○路
    附近不詳地點停車，明知飲料摻入氰化鉀後，如有人飲用將
    使人致命死亡，惟為達成其先前計畫恐嚇以取得鉅款之目的
    ，仍悍然於該自小客車內將沿途已自行飲用三瓶後所剩之九
    瓶「蠻牛」及二瓶「保力達Ｂ」飲料之瓶蓋旋開，持其所有
    之鐵製杓子（係藥師用以拿藥之長條形鐵杓，二端各有大小
    不同之舀杓）一支（已丟棄未扣案）將盛在所購得塑膠瓶內
    之白色結晶粉狀氰化鉀，以每瓶飲料摻入添加三至五杓數量
    之氰化鉀至僅剩半瓶，再將各該飲料瓶蓋旋緊，並於玻璃瓶
    外貼上「我有毒ＰＯＩＳＯＮ請勿喝」字樣及毒性骷髏頭圖
    樣之自黏紙條後，隨即基於「在流通食物下毒」及「不確定
    故意之殺人」犯意，駕車陸續於當日下午15時30分至21時許
    ，將車停放在欲行擺放之商家附近約200至500公尺處，先行
    換穿不同衣物帽子以變裝後，再攜帶已摻入添加有氰化物之
    「蠻牛」或「保力達Ｂ」飲料，混雜擺放於下列商家內公開
    陳列、販售之飲料架上及冰箱內：臺中市○村路○段686號
    全成藥局、「保力達Ｂ」飲料一瓶。臺中市○○路150 號
    裕毛屋超市、「蠻牛」飲料一瓶。臺中市○○路○ 段98號
    康是美藥房、「保力達Ｂ」飲料一瓶。臺中市○○路○ 段
    178 巷51號全聯社、「蠻牛」飲料一瓶。臺中松竹路2 段
    172 號丸久生鮮超市、「蠻牛」飲料一瓶。臺中市○○路
    ○ 段44號義美食品公司、「蠻牛」飲料一瓶。臺中市市○
    路63號全家便利商店、「蠻牛」飲料一瓶。臺中市○○路
    125 號ＯＫ便利商店、「蠻牛」飲料一瓶。臺中市○○路
    202 號7-11便利商店、「蠻牛」飲料一瓶。臺中市○○路
    189 號全家便利商店、「蠻牛」飲料一瓶。  臺中市○○路
    9號7-11便利商店、「蠻牛」飲料一瓶。
  (三)被告於放置完畢後便駕駛上開租來之自小客車返回臺北縣中
    和租屋處，並在返回途中之國道、省道中經過苗栗縣、新竹
    縣境內等不詳地點，將其穿著進入前述商家放置「毒蠻牛」
    、「毒保力達Ｂ」時供變裝用之衣褲、帽子、眼鏡、鐵製杓
    子及剩餘之氰化鉀等物陸續丟棄。另於94年05月18日傍晚將
    其所有內記載其犯罪計畫之手提電腦（華碩型號L4000L）一
    台帶至臺北縣永和市○○路其女友徐淑貞住處交由不知情之
    徐淑貞保管。
  (四)於94年05月17日晚間21時25分許，被害人周乙桂至前述臺
    中市市○路63號全家便利商店，購得被告混雜擺放在該店內
    之添加氰化物之「蠻牛」飲料一瓶飲用後，察覺有異向店員
    李志偉詢問，李志偉則淺嚐一小口發覺有異隨即吐出時，周
    乙桂步出店外隨即倒地，經送行政院衛生署臺中醫院轉送臺
    中榮民總醫院醫治，延至翌日即94年05月18日晚間23時32分
    ，終因氰化物中毒合併心肺衰竭不治而死亡。又於94年05月
    17日晚間22時03分許，被害人趙世芳、何漢森至前述臺中
    市○○路125 號ＯＫ便利商店，購得被告混雜擺放在該店內
    之添加氰化物之「蠻牛」飲料一瓶，趙世芳飲用一口察覺有
    異後，即由同行之何漢森淺嚐一口隨即吐出時，趙世芳旋即
    倒地，二人經送臺中榮民總醫院醫治後，幸急救得當二人始
    均未罹難死亡。再於94年05月18日凌晨03時20分許，被害人
    李峰銘至前述臺中市○○路202 號7-11便利商店，購得被
    告混雜擺放在該店內之添加氰化物之「蠻牛」飲料一瓶飲用
    一口察覺有異後，經送臺中榮民總醫院醫治後，幸急救得當
    而未罹難死亡。
  (五)因94年05月18日03時20分許後，臺中市區接連發生飲用「蠻
    牛」飲料中毒事件後，轄區臺中市警察局、衛生局隨即清查
    轄內商家，陸續在上述商家查扣得已摻入添加氰化物，而貼
    有「我有毒ＰＯＩＳＯＮ請勿喝」字樣及毒性圖樣之自黏紙
    條之「蠻牛」飲料九瓶、「保力達Ｂ」二瓶，翌日即94年05
    月19日上午，被告自新聞媒體得知被害人周乙桂已中毒身亡
    ，暨新聞媒體大肆播放在上述商家監視器所錄下放置毒蠻牛
    飲料之男子畫面後，隨即於當日搭機出國至香港，並於94年
    05月20日在香港銅鑼灣以1000元港幣，在其右手臂刺青，並
    梳理新髮型，以逃避遭人指認及司法機關之追緝，後於94年
    05月24日返國。嗣經警方動員大批人力調閱上述商家及轄區
    路口之監視錄影畫面，經過濾始查知係被告所為，並於94年
    05月26日下午14時許，在臺北縣中和市○○街112 巷口拘提
    被告到案，並在被告位於臺北縣中和市○○街496 巷32弄35
    號三樓住處搜索扣得被告用以列印「我有毒ＰＯＩＳＯＮ請
    勿喝」字樣及毒性圖樣之（K10241LCANON）、（K10208）二
    台列表機等物，另經警方自被告處查知有一台手提電腦（華
    碩型號L4000L）寄放在其女友徐淑貞處，後經警員會同徐淑
    貞一同前往徐淑貞另一處在天水路之住處，由徐淑貞主動取
    出交由警員攜回解碼救回該手提電腦內之刪除資料，始知悉
    被告上開犯罪計畫之部分脈絡。
  (六)案經臺灣臺中地方法院檢察署檢察官指揮臺中市警察局、臺
    中市警察局第二分局、內政部警政署刑事警察局、電信警察
    隊第二中隊偵查後提起公訴，並經一、二審法院刑事判決被
    告連續殺人罪刑成立，處以死刑及褫奪公權終身在案。於刑
    事判決理由中認定：「正義之實現，不僅應對現實、具體之
    被害人保護，更應包括在社會中共同生活之『潛在的被害人
    』之法益保護，本案被告以社會通稱之『千面人』犯罪作案
    手法，在流通之食物中下毒，其不僅實質上已侵害到當時飲
    用被告所添加氰化物『蠻牛』飲料之被害人周乙桂、趙世芳
    、何漢森、李峰銘、李志偉個人生命或身體法益，亦導致『
    蠻牛』、『保力達Ｂ』飲料製造商保力達公司回收市面上所
    有之該二種產品予以銷燬以維消費者之安全，損失金額甚巨
    ，不僅危及正常經營之企業產銷體系（包括體系內之全部勞
    工及家屬），而被告上述之犯罪手法，更是對共同生活在臺
    灣地區之2300萬民眾，其生存免於恐慌之社會安全法益之嚴
    重侵害，使人人惶惶不可終日，對社會治安人心教化影響至
    鉅，實不容忽視」（一審刑事判決書第19至20頁）。是知，
    原告保力達股份有限公司實亦為本件犯罪而受損害之人，乃
    依刑事訴訟法第487 條之規定，提起本件刑事附帶民事訴訟
    。
  (七)按「因故意或過失，不法侵害他人之權利者，負損害賠償責
    任」，民法第184條第1項前段定有明文。本件被告之前揭犯
    罪行為造成原告全面回收及銷毀市面上所有之「蠻牛」飲料
    及「保力達Ｂ」飲料，回收箱數及因銷毀前揭產品致受損害
    之金額計算如下：保力達Ｂ飲料（600㏄）670元×33284
    箱＝22,300,280元。保力達Ｂ飲料（300㏄）720元×1007
    3 箱＝7,252,560元。蠻牛飲料300元×61218箱＝18,365,
    400元。合計47,918,240 元。另原告因本件被告之犯罪行為
    致使多年辛苦經營樹立之商譽遭受嚴重損害，營業損失更是
    難以估算，非賠償一億元實難以彌補及回復，併請求被告負
    損害賠償責任。以上產品所受損害及商譽損失共請求賠償一
    億四千萬元及自起訴狀繕本送達翌日起至清償日止，按年息
    5%計算之利息。
二、被告聲明請求本院依法裁判，其陳述略以：原告保力達股份
    有限公司請求賠償之數目太大，被告沒有能力賠償，但對於
    原告保力達股份有限公司所請求賠償之數額，應該有合理計
    算過，故對於原告主張請求受損害之金額不予爭執，請求依
    法裁判，被告沒有要請求駁回原告起訴之意思。
    理  由
一、原告主張：被告經由電腦網站搜尋到日本「千面人」案件之
    發生經過與相關報導，得知「氰化鉀」乃具劇毒之化學物質
    ，屬列管化學物品，人體如食用氰化鉀將會致命，可以用來
    勒索，乃著手蒐集氰化鉀相關之化學知識，並思索計畫以此
    氰化鉀添加在臺灣地區市場上有公開陳列販售銷量廣大之知
    名飲料內後，再利用新聞媒體廣泛報導之方式，使製造之廠
    商企業經營遭受嚴重挑戰，進而恐嚇廠商交付鉅額金額。隨
    後即在臺北縣新莊某家不知名之化工行以八百元之價格購得
    一瓶氰化鉀，並選定用以添加在原告所生產在市場公開陳列
    販售之「蠻牛」、「保力達Ｂ」等飲料上，進而向原告勒贖
    鉅額金錢。先於94年05月13日搭車至臺中市區觀察地形，並
    在臺中車站附近超商購得12瓶「蠻牛」飲料後，返回臺北，
    另又在臺北縣中和市租屋處附近商家再購得二瓶「保力達Ｂ
    」飲料，旋即在租屋處內自行以電腦列印妥「我有毒ＰＯＩ
    ＳＯＮ請勿喝」字樣及毒性骷髏頭圖樣之自黏紙條。即於94
    年05月17日上午11時許，攜帶預先準備妥之多套不同款式、
    顏色之衣服、帽子、安全帽、眼鏡，及其所購得之12瓶「蠻
    牛」、二瓶「保力達Ｂ」飲料與白色結晶粉狀氰化鉀，騎乘
    其所有EFQ-328 號機車至臺北縣中和市詠翔小客車租賃有限
    公司，租用HA-2332 號喜美藍色自小客車，沿國道三號、一
    號高速公路南下到臺中市○○○○○路附近不詳地點停車，
    在該自小客車內將其沿途飲用後所剩之九瓶「蠻牛」及二瓶
    「保力達Ｂ」飲料之瓶蓋旋開，將氰化鉀摻入該飲料中，再
    旋緊瓶蓋，並於瓶外貼上「我有毒ＰＯＩＳＯＮ請勿喝」字
    樣及毒性骷髏頭圖樣之自黏紙條後，駕車陸續於當日下午15
    時30分至21時許，換穿不同衣物帽子以變裝，把已摻入氰化
    鉀之「蠻牛」或「保力達Ｂ」飲料，混雜擺放於臺中市區11
    戶商家內公開陳列、販售之飲料架上及冰箱內。致被害人周
    乙桂於94年05月17日晚間21時25分許，前往臺中市市○路63
    號全家便利商店，購得被告混雜擺放在該店內添加有氰化物
    之「蠻牛」飲料一瓶飲用後中毒倒地，經送醫救治無效，延
    至94年05月18日晚間23時32分，終因氰化物中毒合併心肺衰
    竭不治而死亡。被害人趙世芳、何漢森於94年05月17日晚間
    22時03分許，至臺中市○○路125 號ＯＫ便利商店，購得被
    告混雜擺放在該店內添加有氰化物之「蠻牛」飲料一瓶，二
    人各飲用一口察覺有異後，隨即被送醫急救始未罹難死亡。
    被害人李峰銘於94年05月18日凌晨03時20分許，至臺中市○
    ○路202 號7-11便利商店，購得被告混雜擺放在該店內添加
    有氰化物之「蠻牛」飲料一瓶飲用一口察覺有異後，亦經送
    醫急救而未罹難死亡。嗣經轄區臺中市警察局、衛生局清查
    轄內商家，扣得已摻入氰化物，貼有「我有毒ＰＯＩＳＯＮ
    請勿喝」字樣及毒性圖樣之自黏紙條之「蠻牛」飲料九瓶、
    「保力達Ｂ」二瓶，並於94年05月26日下午14時許，在臺北
    縣中和市○○街112 巷口拘提被告到案，在被告位於臺北縣
    中和市○○街496 巷32弄35號三樓住處搜索扣得被告用以列
    印「我有毒ＰＯＩＳＯＮ請勿喝」字樣及毒性圖樣之二台列
    表機及寄放在其女友徐淑貞處之一台手提電腦，經解碼救回
    該手提電腦內被告所刪除之資料，始知悉被告犯罪計畫之部
    分脈絡等前揭事實，為被告所不爭執。而被告亦因前揭犯行
    ，經臺灣臺中地方法院檢察署檢察官偵查起訴，並經臺灣臺
    中地方法院及本院刑事庭判決連續殺人罪刑成立，處以死刑
    及褫奪公權終身在案，有調閱並影印留存之台灣台中地方法
    院94年度矚重訴字第1號、本院95年9月27日94囑上重訴字第
    33號刑事案卷可稽。是原告依刑事訴訟法第487 條之規定，
    提起本件刑事附帶民事訴訟，主張依民法第184條第1項前段
    請求侵權行為損害賠償，自屬有據。
二、又原告主張本件被告之前揭犯罪行為造成原告全面回收及銷
    毀市面上所有之「蠻牛」飲料及「保力達Ｂ」飲料，回收箱
    數及因銷毀前揭產品致受損害之金額計算為：保力達Ｂ飲
    料（600㏄）670元×33284 箱＝22,300,280元。保力達Ｂ
    飲料（300㏄）720元×10073箱＝7,252,560元。蠻牛飲料
    300元×61218箱＝18,365,400元。合計47,918,240元。另原
    告因本件被告之犯罪行為致使多年辛苦經營樹立之商譽遭受
    嚴重損害，營業損失更是難以估算，非賠償一億元實難以彌
    補及回復，併請求被告負損害賠償責任。共請求被告賠償其
    產品損害及商譽損失計一億四千萬元及其法定遲延利息。被
    告對原告主張所受損害之金額及請求賠償之數目，均不予爭
    執。茲審酌被告高職畢業，原作網路拍賣工作，無資產，惟
    原告之暢銷產品遭被告下毒，所造成之損害極其嚴重等情狀
    ，本院認原告請求賠償上開金額，尚屬合理，應予准許。爰
    判命被告應如數給付，並自起訴狀繕本送達翌日即94年10月
    05日起至清償日止，按年息5%計算之利息。
三、據上論結，本件原告之訴為有理由，依民事訴訟法第78條，
    判決如主文。
中    華    民    國    95    年    12    月    6     日
                      民事第五庭審判長法  官  林陳松
                                      法  官  王重吉
                                      法  官  古金男
以上正本係照原本作成。
如對本判決上訴，須於收受判決送達後二十日內向本院提出上訴
書狀，其未表明上訴理由者，應於提出上訴後二十日內向本院提
出上訴理由書 (須按他造人數附具繕本)。
上訴時應提出委任律師為訴訟代理人之委任狀。具有民事訴訟法
第四百六十六條之一第一項但書或第二項之情形為訴訟代理人者
，另應附具律師及格證書及釋明委任人與受任人有該條項所定關
係之釋明文書影本。
                                      書記官  詹錫朋
中    華    民    國    95    年    12    月    11    日
                                                      Ｈ


司法院資訊處製作；財團法人民間司法改革基金會備份。
